臺灣高等法院臺中分院民事判決  97年度重上字第23號
上  訴  人  白玲美
            莊大立
            莊家菁
            莊家誠
            莊家和
共      同
訴訟代理人  詹文凱律師
被  上訴人  莊永昌
            莊文慶
            莊秉豪
共      同
訴訟代理人  陳清華律師
複  代理人  陳珮瑜
            鄭雅文
上  三  人
訴訟代理人  曹宗彝律師
複  代理人  陳志煒
            鄭晃奇律師
上列當事人間請求返還股票事件，上訴人對於中華民國96年12月
31日臺灣臺中地方法院95年度重訴字第396號第一審判決提起上
訴，本院於100年10月26日言詞辯論終結，判決如下：
    主      文
上訴駁回。
第二審訴訟費用由上訴人負擔。
    事實及理由
壹、程序方面：
    本件上訴人於原審聲明請求「被上訴人莊永昌、莊文慶、莊
    秉豪應將其持有大立公司股份各144,000股，各依5分之1比
    例，分別返還予上訴人白玲美、莊大立、莊家和、莊家誠、
    莊家菁」，嗣於本院上訴聲明請求「被上訴人莊永昌、莊文
    慶、莊秉豪應將其持有大立公司股份各144,000股，返還予
    上訴人白玲美、莊大立、莊家和、莊家誠、莊家菁（公同共
    有）」，核屬減縮應受判決事項之聲明，而所依據之基本事
    實均為上訴人依繼承及終止借名登記契約之同一事實，依民
    事訴訟法第446條第1項但書、第255條第1項第2、3款規定，
    應予准許，合先明。
貳、實體方面：
一、上訴人即原告主張：
  (一)、緣大立機器工業股份有限公司（下稱大立公司）於民國（
      下同）58年間設立，設立時股本新臺幣（下同）650,000
      元，均為上訴人白玲美及其夫莊慶昌夫妻2人個人資金及
      借貸所得，因受限於當時公司法規定，股份有限公司須有
      7人以上股東，故借用訴外人莊坤益（莊火生之三子）、
      莊火生（莊慶昌之父）、莊邱蘭妹（莊火生之妻）、蘇洽
      節（莊坤益之妻）及被上訴人莊文慶（35年2月21日生，
      莊火生之四子，見原審卷(一)169頁）名義（見原審卷(一)4、
      5頁），然所有股東除白玲美、莊慶昌夫妻2人外，其餘5
      人均未出資（見原證7、16至24，被證2）。且莊文慶僅2
      3歲（於54年間，大立公司之前身即大立機器廠設立時僅
      19歲，見原審卷(二)30頁）、甫退伍，自不可能出資，故實
      際權利屬莊慶昌及白玲美所有。且莊慶昌於60年9月3日，
      將莊火生名下股權以買賣方式各移轉10股至被上訴人莊永
      昌（43年3月14日生，莊火生之五子，見原審卷(一)170頁）
      、被上訴人莊秉豪（原名莊瑞昌，44年12月15日生，莊火
      生之六子，見原審卷(一)171頁）名下，當時其2人僅17歲、
      16歲，均在就學，並無資力，顯係名義上股東。其後大立
      公司於61年3月、65年6月、71年6月、71年12月、73年3月
      、76年1月、78年1月等陸續增資，每次被上訴人之股權數
      均有增加（見原審卷(一)181至201頁原證13大立公司60至81
      年增資之簡表及歷次股東名冊），資金全數由莊慶昌支付
      ，包括：71年8月增資56,000,000元，共分3次繳款：71
      年1月由莊慶昌繳納現金20,000,000元（見原審卷(一)286頁
      ）；71年8月由莊慶昌以支票繳納13,000,000元（見原審
      卷(一)288頁）；莊文慶、莊邱蘭妹、白玲美、蘇洽節、莊
      永昌、莊秉豪之2,100,000元由莊慶昌設於交通銀行臺中
      分行2323號活存帳戶（見原審卷(一)289頁）匯入大立公司
      同分行1138號活存帳戶（見原審卷(一)290頁），莊坤益500
      ,000元亦由莊慶昌其他帳戶轉入，另外18,400,000元以公
      司土地增值重估資本公積轉增資方式直接增入各股東名下
      （見原審卷(一)291頁）。73年3月增資38,000,000元（見
      原審卷(一)292頁），其中22,500,000元為公司資產重估增
      值轉入股東名下（見原審卷(一)293、294頁），另外15,500
      ,000元以對公司債權抵繳方式，然依據72年10月1日之股
      東以債權抵繳股款明細表（見原審卷(一)295、296頁），各
      筆債權實際上均由莊慶昌上揭交通銀行帳戶（見原審卷(一)
      297至300頁）匯入大立公司交通銀行帳戶（見原審卷(一)30
      1至307頁）。76年1月以債權抵繳方式增資22,000,000
      元（見原審卷(一)308頁），並由上揭交通銀行臺中分行莊
      慶昌2323號活存帳戶（見原審卷(一)309至319頁）匯入大立
      公司1138號帳戶（見原審卷(一)320至331頁）。77年10月
      現金增資20,000,000元（見原審卷(一)332、333頁），由莊
      慶昌繳納上揭交通銀行帳戶分4次，每次各5,000,000元（
      見原審卷(一)334至338頁）匯入大立公司上揭交通銀行帳戶
      （見原審卷(一)339頁），可見除資產重估部分外，所有增
      資股款均由莊慶昌個人帳戶支付，被上訴人未曾支付任何
      金額，且大立公司從無被上訴人所稱「盈餘轉增資」情事
      ，而被上訴人對於有無出資之陳述亦一再矛盾，突顯其等
      對於大立公司資金來源完全不知，顯係自始未出資，僅為
      符合法令而登記為股東。迄81年間大立公司股權增至180,
      000,000元，被上訴人名下持股增至每人144,000股（見原
      審卷(一)8、9頁）。於81年10月5日莊慶昌過世（見原審卷
      (一)15頁）後，上訴人5人為繼承人（見原審卷(一)14至17頁
      莊慶昌繼承系統表及戶籍謄本），白玲美即依莊慶昌生前
      指示，分批將被上訴人名下股份移轉回上訴人等名下。詎
      莊秉豪竟對上訴人等5人提出偽造文書等刑事告訴（臺灣
      臺中地方法院檢察署93年度偵字第21912號、94年度偵字
      第16429號），復依據侵權行為法律關係聲請支付命令，
      要求上訴人等將前開股份回復為其所有（原審94年度促字
      第66550號，下稱系爭支付命令，見原審卷(一)35、36頁）
      ，因上訴人疏忽未及時異議，致上開支付命令確定及法院
      強制執行程序回復登記。然系爭股份當初借用被上訴人名
      義登記，並無贈與或移轉所有之意思，應係莊慶昌與被上
      訴人間之類似信託（借名登記契約）法律關係。且被上訴
      人所稱大立公司採取盈餘轉增資方式配股，暨80年間莊坤
      益、蘇洽節退股，股權由其他股東出資買受，其中未分配
      盈餘以定存單支付，完全與事實不符，蓋大立公司從未採
      取盈餘轉增資，未分配盈餘亦從未動支，被上訴人之說詞
      完全憑事後比對資料予以附會，又所謂公司未分配盈餘，
      豈可能以私人名義購買定存單？又豈能以公司資金為私人
      支付買賣價金？可證明被上訴人道聽塗說，任意編織，其
      對於大立公司股份如何增加、移轉完全不清楚。又若被上
      訴人為真正股東，豈會對自己權利狀態如此輕忽，何以於
      81年莊慶昌過世前，未曾向莊慶昌索取股票，亦未要求分
      配利潤？在在顯示被上訴人自始明知其並非真正股東。又
      被上訴人等自幼受莊慶昌夫婦照顧扶養，成年後或在大立
      公司任職、或受雇他處，均領固定薪資，並無多餘資金投
      資大立公司，被上訴人3人居住房屋尚且由莊慶昌夫婦出
      資購置，莊慶昌為確保其各人之房屋能長久居住，不致遭
      處分出售，尚保管房屋所有權狀（見原審卷(一)207至215頁
      莊秉豪之土地及建物所有權狀）。被上訴人不思感激，反
      而意圖侵吞大立公司股份，至為可議。上訴人等為莊慶昌
      之繼承人，爰以起訴狀繕本送達被上訴人為終止借名契約
      之意思表示，依繼承及民法第549條第1項、第263條、第
      179條、第182條2項不當得利規定，請求被上訴人將上開
      股份各依上訴人等應繼分5分之1平均移轉於上訴人名下等
      語。並聲明「(1)被上訴人莊永昌、莊文慶、莊秉豪應將其
      持有大立公司股份各144,000股，各依5分之1比例，分別
      返還予上訴人白玲美、莊大立、莊家和、莊家誠、莊家菁
      ；(2)願供擔保，請准宣告假執行」。
  (二)、原審判決駁回上訴人之訴及假執行之聲請，自有未合。爰
      提起上訴，上訴聲明「(1)原判決廢棄。(2)被上訴人莊永昌
      、莊文慶、莊秉豪應將其持有大立公司股份各144,000股
      ，返還予上訴人白玲美、莊大立、莊家和、莊家誠、莊家
      菁；(3)願供擔保，請准宣告假執行。(4)第一、二審訴訟費
      用由被上訴人負擔」。
  (三)、於本院補稱：
      原判決略以上訴人等未能證明所主張借名契約確實存在，
      以及系爭股票應係莊慶昌贈與被上訴人等為理由，駁回上
      訴人等之請求，惟其認定與法理及事實均有未符，謹詳陳
      上訴理由如下：
    1.程序事項：本件不受系爭支付命令既判力之拘束。
      (1)上訴人請求之法律基礎
        上訴人主張之事實為民國58年莊慶昌或大立公司時，
          為符合當時之公司法股東應有7人以上之規定，除使
          用莊慶昌及白玲美名義外，尚借用莊火生、莊坤益、
          蘇洽節、莊邱蘭妹、莊文慶等5人之名義為股東。其
          後因莊火生年邁，再將其股份移轉，借用莊瑞昌、莊
          永昌2人名義登記。大立公司歷次增資時，均由莊慶
          昌一人出資，再將增資股份分別登記為各名義上股東
          所有，此亦屬借名關係。至81年莊坤益及蘇洽節等將
          股份欲返還莊慶昌時，莊慶昌又再次借用被上訴人莊
          文慶等3人名義，將原登記莊坤益、蘇洽節名下股份
          之一部分別移轉至被上訴人3人名下。因借名契約非
          民法債編所明定之契約類型，屬無名契約，相關法律
          關係依民法第529條規定，應適用委任之規定，依據
          民法第549條第1項規定：「當事人之任何一方，得隨
          時終止委任契約。」，莊慶昌81年10月5日過世後，
          其權利由上訴人等共同繼承，其中自應包括上開借名
          登記之法律關係。上訴人等於95年9月14日提起本件
          訴訟時，於起訴狀中明示終止借名登記契約，依上開
          規定自屬有效。
        所謂借名契約，即借用他人名義登記財產權，一旦終
          止契約，不再借用被借人名義，自應將財產權回復其
          真實狀態，即被借人應將借其名下登記之財產權返還
          借用人。故依借名契約之本質，被借人於借名關係終
          止後，負返還登記財產權之義務。而依民法第541條
          第2項規定：「受任人以自己之名義，為委任人取得
          之權利，應移轉於委任人。」故依據借名契約之本質
          及委任之規定，被上訴人等均負移轉其名下股份於上
          訴人等之義務。
        如被上訴人等否認有借名關係之存在，又無法證明其
          最初之股份登記及歷次增資及股份移轉之原因，則其
          取得大立公司股份為無法律上原因，屬不當得利，應
          返還所受利益。故上訴人等尚得依不當得利之法律關
          係請求被上訴人等返還股票。
      (2)就本件與系爭支付命令事件非同一事件陳述如下：
        據最高法院78年度台上字第2112號判決意旨：「所謂
          同一事件，係指同一當事人，就同一法律關係為同一
          之請求而言，如此三者有一不同，即非同一事件。」
          ，此一見解為後續最高法院裁判一再肯定（最高法院
          79年度台上字第2420號判決意旨），依此見解，本件
          與系爭支付命令事件顯非同一事件：
          (甲)兩件當事人不同
            系爭支付命令事件之兩造當事人雖同為上訴人5人
            及被上訴人3人，但該事件中被上訴人請求之對象
            為上訴人5人分別返還不同數量之股票，本件中，
            上訴人5人係以莊慶昌繼承人之地位，以公同共有
            關係請求被上訴人3人返還其應交還莊慶昌之股票
            。是支付命令事件中，其主體為上訴人5人各別之
            義務，本件則是莊慶昌即上訴人5人共同之權利。
            在主體上並不相同。
          (乙)兩件之法律關係不同
            系爭支付命令事件中，被上訴人等主張返還股票之
            原因為侵權行為與不當得利。本件上訴人等請求權
            之基礎為依借名登記契約所生之義務，二者在基本
            事實及法律基礎上均不同。
          (丙)兩件請求之內容亦不相同
            系爭支付命令事件中，被上訴人等主張返還之股票
            數量分別為莊文慶請求莊大立、莊家和、莊家誠各
            35,000股，莊家菁39,000股；莊秉豪請求白玲美48
            ,000股、莊家菁30,000，莊大立、莊家和、莊家誠
            各10,000股；莊永昌請求白玲美144,000股。而本
            件中上訴人5人等請求被上訴人3人各返還144,000
            股由上訴人等共同受領。就各別之原告與被告之間
            ，兩事件中請求之數量亦不相當。
        另據最高法院84年台上字第196號判決意旨，並非當
          事人間已有確定之支付命令，債務人即不許以其他法
          律理由為主張。本件中雖被上訴人等對上訴人等取得
          確定之系爭支付命令，但上訴人等於本件主張之法律
          關係及請求權並不相同，自無「一事不再理原則」之
          違背。是本件與系爭支付命令事件並非同一事件，無
          一事不再理原則之適用。
      (3)本件無受支付命令之「爭點效」拘束之情形
        (甲)最高法院96年度台上字第307號判決意旨謂：「爭點
          效之適用，除理由之判斷具備『於同一當事人間』、
          『非顯然違背法令』及『當事人未提出新訴訟資料足
          以推翻原判斷』等條件外，必須該重要爭點，在前訴
          訟程序已列為足以影響判決結果之主要爭點，經兩造
          各為充分之舉證，一如訴訟標的極盡其攻勢、防禦之
          能事，並使當事人適當而完全之辯論，由法院為實質
          上之審理判斷，前後兩訴之標的利益大致相同者，始
          應由當事人就該事實之最終判斷，對與該重要爭點有
          關之他訴訟負結果責任，以符民事訴訟法上之誠信原
          則。」等語，對於「爭點效」之意義及要件為充分及
          詳細之界定。依上開判決意旨，「爭點效」之意義及
          要件為充分及詳細之界定。依上開判決意旨，「爭點
          效」之要件至少應包含
          Ａ、前後訴訟之當事人相同
          Ｂ、爭點之判斷未明顯違背法令
          Ｃ、當事人未提出新訴訟資料足以推翻原判斷
          Ｄ、該爭點在前訴訟列為重要爭點
          Ｅ、經當事人為充分之舉證及辯論
          Ｆ、法院為實質之審理判斷
          Ｇ、前後訴之標的利益相同
        (乙)依據上述要件，則本件訴訟與系爭支付命令間至少有
          Ｃ、Ｄ、Ｅ、Ｆ等4項要件不符，故本件訴訟不應受
          系爭支付命令之拘束。其一，本件上訴人所提出之事
          證，並未見諸系爭支付命令事件中，屬於新訴訟資料
          ，且對於判決結果應有影響。其二，在系爭支付命令
          事件中並未進行準備程序及審理程序，自無爭點整理
          之過程，而在被上訴人等之系爭支付命令聲請狀中亦
          未論及本件之爭點。其三，因支付命令未經言詞審理
          ，自無證據調查及言詞辯論之程序。其四，法院核發
          支付命令時，並無對實體有實質之審理判斷，其命令
          中更未對相關爭點為審酌。是在本件訴訟中，完全無
          所謂「爭點效」拘束之問題。
      (4)系爭支付命令之確定對本件無「遮斷效」之效果
        本件請求之事實基礎為兩造間是否存在一「借名登記」
        之法律關係。系爭支付命令中被上訴人等係基於原登記
        於其名下之股份非經其同意下遭移轉之侵害排除或回復
        之權利。在系爭支付命令確定後，所生之效果為上訴人
        等應將大立公司股份回復至移轉前之狀態，此所謂「移
        轉前之狀態」，應僅係原有之「借名登記」狀態，兩造
        間原來依據「借名登記」所生之權利義務並不因此而有
        變動，更不致因此即剝奪上訴人得向被上訴人等請求返
        還之權利。被上訴人等縱依據系爭確定之支付命令取回
        系爭股份，仍應受「借名登記」關係之拘束，並非因此
        而發生「原始取得」之效果。其原有之返還義務仍然存
        在。
    2.實體事項
      (1)大立公司設立及股權登記之說明
        大立公司由莊慶昌夫婦共同創立，此於被上訴人於原
          審所提之被證2「公司產品簡介首頁影本」中已明白
          記載。被上訴人等於本件及刑事案件中，亦均一再表
          示，公司事務包含股權登記等，均由莊慶昌一手包辦
          ，被上訴人等對詳情並不情楚，顯示被上訴人等對自
          己名下之股權如何取得均不清楚。如被上訴人等為公
          司之真正股東，豈會多年來對自己權利不予聞問。
        58年間設立公司之初，因公司法規定股份有限公司之
          股東至少7人，故莊慶昌夫婦除以自己名義外，尚借
          用其父母莊火生、莊邱蘭妹、弟莊坤益、莊文慶、弟
          媳蘇洽節名義登記。其後對莊火生、莊邱蘭妹、莊文
          慶等人之股份有變動時，均由莊慶昌處理，莊火生、
          莊邱蘭妹之其他子女及莊文慶本人均未有異議，此亦
          證明彼等均為人頭，故對如何登記均無意見。
        公司法規定股份有限公司股東須7人以上，並非僅限
          於7人。故大立公司登記之股東人數有時會超過7人，
          此為莊慶昌當時權宜之考量，但人數多寡並不足以否
          定被上訴人等之股票係借名登記之事實。莊慶昌不願
          將股權集中於自己名下，以免稅賦過重，及日後處分
          時之費用過高。
        84年間，白玲美曾將莊文慶名下股票10萬股移轉至莊
          大立等4名下子女名下，即遭國稅局課徵贈與稅9,995
          000元（見本院卷(一)42、43頁）。如當時即將所有人
          頭股票名下股權過回，恐將負擔天價之贈與稅，基於
          當時資金考量，故未能及早移轉。且除稅金外，如將
          人頭股東名下股權過回，尚相當之資金為買賣之做價
          ，並須完成資金流向之程序，然當時上訴人等無力提
          出如此龐大資金供過戶手續使用，故無法於莊慶昌生
          前或死亡後立即辦理。
      (2)大立公司設立資金及增資登記說明（詳本院卷(一)卷208
        頁附表）
        58年11月設立，資本額650,000元（見原審卷(一)4、5
          頁）。
        60年8月將登記莊火生名下20,000元股份移轉至莊永
          昌及莊瑞昌（莊秉豪）名下（見原審卷(一)6、7頁，同
          旨見原審卷(一)183、184頁）當時莊永昌17歲，莊瑞昌
          16 歲，均在就學中。
        61年1月增資7,350,000元
          以發行新股方式，由員工及股東以現金認購（詳本院
          卷(一)328頁上證17，原審卷(一)185、186頁），結果為
          由莊慶昌以現金認購，按原持股比例平均登記為原股
          東所有。
        65年4月增資8,000,000元
          以發行新股及現金認購方式（詳本院卷(一)329頁上證
          18，原審卷(一)188頁），莊慶昌出資，5,000,000元登
          記於莊慶昌名下，3,000,000元登記於莊坤益名下。
        68年6月增資30,000,000元
          以發行新股及現金增資方式（詳本院卷(一)330頁上證
          19-1），由莊慶昌出資（詳上證19-2），主要登記於
          莊慶昌、莊坤益名下並新增莊大立、莊家和、莊家誠
          為股東。
        71年8月增資56,000,000元
          共分成3次繳款。71年1月13日繳納20,000,000元，以
          現金繳納。（詳本院卷(一)331頁上證20-1，同旨見原
          審卷(一)286頁）當時大立公司尚有虧損（詳本院卷(一)
          332頁上證20-2，同旨見原審卷(一)287頁），不可能以
          盈餘轉增資方式增資。當時股款均由莊慶昌一人繳納
          。71年8月以現金繳納15,600,000元（詳本院卷(一)333
          頁上證21-1，同旨見原審卷(一)287頁），其中13,000,
          000元由莊慶昌以支票繳納，另外係現金2,600,000元
          ，除莊坤益之500,000元因由莊慶昌其他帳戶轉入，
          又因存摺未保存致無法提出紀錄外，其餘6人之2,100
          ,000元均由莊慶昌設於交通銀行台中分行之2323號活
          存帳中（詳本院卷(一)334頁上證21-2，同旨見原審卷
          (一)289頁）以一筆轉匯至大立公司同一分行1138號活
          存帳戶內（詳本院卷(一)335頁上證21-3，同旨見原審
          卷(一)290頁）。另外18,400,000元是因公司土地增值
          重估資本公積轉增資方式直接增入各登記股東名下（
          詳本院卷(一)336頁上證21-4，同旨見原審卷(一)291頁）
          。
        73年3月增資38,000,000元
          共分2部分增資款（詳本院卷(一)337頁上證22-1，同旨
          ，見原審卷(一)292頁），其中22,500,000元為公司資
          產重估增值轉成股東名下（詳本院卷(一)338、339頁上
          證22-2，同旨見原審卷(一)332、333頁）。另外15,500
          ,000元為以對公司債權抵繳方式。依據大立公司72年
          10月1日之「股東以債權抵繳股款明細表」（詳本院
          卷(一)340、341頁上證22-3，同旨見原審卷(一)295、296
          頁），各筆債權實際上均由莊慶昌交通銀行帳戶匯出
          （詳本院卷(一)332至345頁上證22-4，同旨見原審卷(一)
          297至300頁），再匯入大立公司同一銀行帳戶（詳本
          院卷(一)346至352頁上證22-5，同旨見原審卷(一)301至
          307頁）。明細表及存摺上均已標明逐筆金額及匯出
          ，匯入時間，鈞院可以清楚比對。
        76年1月增資22,000,000元
          此次係採以債權抵繳增資款方式（詳本院卷(一)353上
          證23-1，同旨見原審卷(一)308頁）由莊慶昌在交通銀
          行帳戶分筆（詳本院卷(一)354至364頁上證23-2，同旨
          見原審卷(一)309至319頁），陸續匯戶入大立公司帳戶
          內（詳本院卷(一)365至376頁上證23-3，同旨見原審卷
          (一)320至331頁）。每筆之金額及時間均可以依編號比
          對。
        77年10月增資20,000,000元
          此次採現金增資方式（詳本院卷(一)337、338頁上證24
          -1，同旨見原審卷(一)332、333頁）由莊慶昌交通銀行
          帳戶提領5,000,000元4次共20,000,000元（詳本院卷
          (一)379至383頁上證24-2，同旨見原審卷(一)334至338頁
          ），匯入大立公司同一銀行帳戶內（詳本院卷(一)384
          頁上證24-3，同旨見原審卷(一)339頁）。
        依據上述增資紀錄，除資產重估部份外，所有增資股款
        均由莊慶昌個人帳戶支付，被上訴人未曾支出任何金額
        。且大立公司從無被上訴人所稱「盈餘轉增資」之情事
        。
        81年8月股權變動
          81年8月，應莊坤益夫妻之要求，莊慶昌將莊坤益、
          蘇洽節及莊家華名下股份全數收回，收回之股份部份
          登記於被上訴人三人名下，部份登記於莊大立、莊家
          和、莊家誠名下。此次股權變動全由莊慶昌決定及辦
          理，被上訴人等當時完全不知情，亦未支付任何資金
          。又此次變動並非增資，故無須股東會決議。莊坤益
          在其90年9月6日台中法院郵局4361號存證信函中，明
          白表示其股權已完全轉讓予莊慶昌（見本院卷(一)44至
          46頁），可證明莊慶昌為實際權利人，被上訴人等與
          莊坤益間並無股權買賣之事實。
      (3)大立公司確由莊慶昌與白玲美夫婦全部出資
        上訴人主張大立公司係由莊慶昌與白玲美夫婦二人全
          部出資，提出大立機器廠由莊慶昌獨資經營之商業登
          記文件，白玲美之父白鑫灥之家書、歷次增資之資金
          由莊慶昌帳戶提出，被上訴人等之戶籍謄本證明其於
          大立公司設立時並無資力支付公司資金，證人劉清江
          等人於臺灣臺中地方法院檢察署95年度偵續字第19號
          檢察官偵查中到庭證明大立公司確有人頭股東等證據
          ，惟原判決在無證據之情形下，僅憑被上訴人單方之
          辯詞，或法院任意之推論，即全部否定上訴人等之舉
          證，其認定至為偏頗，難以令人信服。
        被上訴人等辯稱歷次增資之資金來源之莊慶昌個人帳
          戶實際上係大立公司使用，其存摺中有訂金、貸款、
          員工薪資等註記，惟所辯與事實不符。增資資金來源
          之交通銀行帳號「2323」為莊慶昌私人帳戶，從存摺
          內容可證明，莊慶昌私人帳戶存摺並無被上訴人所稱
          之註記。故被上訴人所稱莊慶昌私人帳戶供公司使用
          ，存摺內有訂金、貸款、員工出差費等記載，與事實
          不符，莊慶昌私人帳戶為其個人使用，並未供大立公
          司使用。而上證20至24-3（見本院卷(一)331至384頁）
          中莊慶昌私人帳戶中轉入大立公司帳戶之款項，即為
          莊慶昌支付現金增資之股款（含被上訴人名下股份）
          。
      (4)被上訴人等對於如何出資及增資過程並不知悉，故前後
        陳述矛盾，漏洞百出。
        就大立公司成立之初，資金由何人提出，以何種方式
          提出，被上訴人等先後有多種不同說法，足證其對事
          實完全不清楚，任意拼湊。首先在其94年9月2日告訴
          狀（93年偵字第21912號）中稱「莊火生於民國48年
          間向舊老板訂購車床，並於49年4月25日左右交貨，
          創設家庭加工廠，莊火生將機械交給大兒子莊慶昌、
          及二兒子莊坤益操作。」（詳本院卷(一)76、77頁上證
          5），至94年9月21日刑事理由(一)狀中改稱「大立機器
          公司，雖由大哥莊慶昌領導創立，但亦有父親莊火生
          之出資及技術經驗指導，其後更有二哥莊坤益、三哥
          莊文慶、四哥莊永昌、告訴人莊秉豪先後投入管理、
          生產、技術研發等工作。」（詳本院卷(一)82頁上證6
          ），95年1月4日刑事聲請再議狀中又改稱：「係原始
          股東莊火生於49年起即與子女莊慶昌、莊文慶等人共
          同經營機器加工業務」，「莊火生於公司成立時，明
          顯已先行將公司財產分配，並交由子女經營。」（詳
          本院卷(一)87至90頁上證7），95年9月22日補充告訴理
          由狀中稱「莊火生於民國49年成立商號」（詳本院卷
          (一)91頁上證8），被上訴人三人於95年10月26日原審
          筆錄中，又稱「大立公司本來是商號，後來58年時才
          改制為公司，當時是用原商號的資金成立的，除了募
          集50萬資金外，全部都是原商號的錢或借款。」（詳
          本院卷(一)95頁上證9，即原審卷64頁），莊文慶於94
          年12月9日偵查筆錄中稱：「（大立公司成立資本額
          多少？）65萬元。1萬元交給公司，忘記何人接收。
          」（詳本院卷(一)98頁上證10），95年4月27日偵查筆
          錄中稱：「49年時與莊慶昌、莊文慶、莊坤益共同成
          立工廠，名稱是大立機械廠。」、「（為何莊火生要
          與你與莊坤益、莊慶昌共同成立工廠？）答：因為我
          們是父子與兄弟，每個人都有出資成立工廠。」、「
          當時總資本額65萬元，我出資1萬元，一萬元交給公
          司的何人我忘記了。」（詳本院卷(一)102頁上證11）
          ，97年9月16日刑事審判筆錄中改稱「沒有交現金。
          但有實際參與工作。」（詳本院卷(一)111頁上證12 ）
          ；莊秉豪97年9月16日刑事審判筆錄中稱「我們以前
          是家族企業，49年成立加工廠，整個家族一起作，58
          年改成公司，他的大立公司持有股，所以是按照加工
          廠出資額分配。」（詳本院卷(一)123頁上證13）；莊
          永昌97年9月16日刑事審判筆錄中稱「（問：莊火生
          股份如何來的？）答：那是他跟我哥哥他們一起工作
          賺的錢然後分配。」（詳本院卷(一)136頁上證14）等
          語。而訴外人莊坤益95年4月27日偵查筆錄中稱「（
          問：莊火生有無自己開業蓋工廠過？）答：沒有自己
          開業蓋工廠過。」、「（問：莊火生有無跟子女合資
          開設工廠過？）答：沒有。」（詳本院卷(一)146頁上
          證15）。故被上訴人等對於大立公司由何人創立，何
          人出資，如何出資之說法，前後一再變更，對自己如
          何出資更支吾其詞，顯示其對實情不知，而係隨意編
          造，以致矛盾充斥，漏洞百出。
        被上訴人等對於增資之過程亦無法說明，顯示其完全
          不清楚，亦未曾出資。
          (甲)大立公司之歷次增資，除71年有以因資產重估而擴
            張股本外，其餘均採現金增資，從未有以盈餘轉增
            資配股方式，此可參看上訴人於原審所提歷次增資
            之文書。被上訴人等在刑事一審筆錄中均堅稱增資
            係採盈餘轉增資方式，與事實不符，且凸顯其對事
            實之完全不知情。
          (乙)現金增資方式須由股東提出現金認購新股，依上述
            說明，大立公司歷次增資均由莊慶昌個人支付，被
            上訴人等未付分文。於刑事一審筆錄中，被上訴人
            等坦承自己未付分文，但卻以「用公司盈餘增資」
            之說法欲合理化其未付分文之事實。然其說法與事
            實完全不符，反凸顯其對事實之無知。
          (丙)被上訴人等無法說明增資過程，故於刑事一審筆錄
            中只好一再陳稱增資是由莊慶昌一人決定且由其處
            理，被上訴人等對詳情並不清楚。資本之多少影響
            股東權益重大，如被上訴人等真為大立公司實際股
            東，豈有數十年不過問亦不知情之情形？而被上訴
            人等上開陳述，更可證明大立公司之實際擁有者為
            莊慶昌，故所有決策均由莊慶昌一人決定，其他兄
            弟無置喙之餘地。
          (丁)莊慶昌為辦理莊坤益股權取回，在股權移轉登記時
            須有資金流程，故以被上訴人等之名義向銀行貸款
            ，再以貸款為形式上之價金，事後再由莊慶昌清償
            ，此一過程被上訴等亦不清楚，故於刑事一審審判
            筆錄中均無法說明，而推稱由莊慶昌一人處理。設
            想每人上千萬元之貸款並非小數，如非莊慶昌承諾
            全權處理及負責，被上訴人等豈會輕易同意？而股
            份移轉、貸款及清償均由莊慶昌一手包辦，益證明
            被上訴人等只是莊慶昌所委任之人頭，並非真正之
            股東。
      (5)被上訴人關於莊坤益股權買回之陳述不實，對股份數變
        動及資金來源等均不清楚，益證被上訴人三人為人頭：
        被上訴人等以莊坤益於80年離職時，莊慶昌為買回莊
          坤益名下股權，共給付莊坤益3億餘元，證明莊坤益
          確實擁有股權，非人頭股東。藉以推論被上訴人等亦
          非人頭股東。然莊坤益確為人頭股東，並無出資，此
          於刑案部份已有查明。莊慶昌給付其鉅款之原因，在
          於感念莊坤益於大立公司創立初期即在公司任職，前
          後近30年，對於大立公司之貢獻甚大，故特別給予其
          高額之謝酬。
        被上訴人於其書狀中稱「莊坤益及其家人於80年時共
          持有57萬9395股，每股以200元計，股款應為115,879
          ,000元，再加上未分配股利151,362,346元，合計為
          267,241,346元，另加計定存單利息33,302,047元，
          故總共取得300,531,441元」等語。惟查，如真以公
          司淨值計算莊坤益股權價格，則每股200元即已包含
          所有股東權益（含未分配盈餘之價值），又何需重複
          將未分配盈餘另行提出計算，再另為支付？再依據大
          立公司80年度之資產負債表（詳上證27），至該年度
          大立公司累積之未分配盈餘為182,531,628元，股份
          數為180萬股，莊坤益其及家人名下股數份大立公司
          總股份之32.19％。如依比例計算，其對未分配盈餘
          之權利為58,756,931元，不可能如被上訴人所稱有15
          1,362,346元。
        被上訴人又稱給付莊坤益款中另有定存單利息之三千
          餘萬元。然查，如莊慶昌已依80年當年為止之價值全
          數給付莊坤益，為何須另外給付利息？莊坤益又為何
          有權要求利息？可證明被上訴人就上開各項金額係任
          意拼湊，致漏洞百出，不符事實。
        被上訴人又稱自莊坤益移轉至被上訴人三人名下之股
          份，為以三人之定存單購買，故三人對此部份股份均
          有出資。惟依大立公司81年之股東股份數之變動，被
          上訴人三人增加最多，各增加12萬餘股，占該次異動
          三分之二，而莊慶昌、白玲美二人完全沒有增加。此
          與被上訴人三人所稱由公司支付，故股份依比例分配
          一節已有不符。其次，依據被上訴人等所提出之定存
          單清單，定存單上之存款人共有12人（詳本院卷(二)57
          3頁上證28），除被上訴人三人外，尚包括莊坤益、
          蘇洽節、莊慶昌、白玲美，前二人為股份出讓人，為
          何要以其名下定存單出資充作買股資金？後二人未分
          得股份，為何仍需以定存單出資？另尚有莊阿嬌、莊
          月嬌二人並非大立公司股東，亦未分得任何股份，又
          為何要拿出定存單供被上訴人三人買股？再次，被上
          訴人三人名下定存單之金額各自不同、相差甚多，何
          以三人所增加之股份數幾乎相同？故可知被上訴人等
          對於莊坤益股份如何收回、資金之真正來源為何等，
          均不知情，僅為事後任意拼湊而已。而所有定存單均
          由莊慶昌一人決定存入、領回及處分，名義上之存款
          人均無權過問，此即證明真正之資金來源為莊慶昌一
          人，莊坤益及被上訴人三人均為借名之人頭。
      (6)原判決之認定違反兩造之主張及舉證，逾越當事人進行
        原則：我國民事訴訟採當事人進行原則，法院應依當事
        人之主張及舉證認定事實。原判決末頁提及可能係莊慶
        昌對於弟妹之照顧，始有給予股份之情事，此點亦係原
        審法院於審理中一再表明之主要心證。然莊慶昌基於照
        顧弟妹而給予股份一事，兩造均予否認，上訴人等主張
        係借名登記，並無贈與之本意，被上訴人等更一再強調
        其係繼承父親產業或自行出資，否認有受莊慶昌贈與之
        情形。既然兩造均明白表示絕無因「贈與」而登記股權
        ，原審竟棄兩造之主張而不論，仍堅持其自身之猜測，
        更據之為認定之基礎。此種認定已悖離民事訴訟法之基
        本原理，陷入裁判者恣意之危險。
      (7)被上訴人等至少應依不當得利規定返還其股份
        不論在本件一審中或刑事案件中，被上訴人等均無法
          明白陳述其取得歷次增資股份之法律上原因，及舉出
          其權源之證明。反之，上訴人等已提出歷次增資之資
          金均由莊慶昌提出之證據，則被上訴人等顯有無法律
          上原因而受利益之情形，自應將所受利益返還予莊慶
          昌之繼承人即上訴人等人。是鈞院如仍認上訴人等在
          借名登記一節之舉證不足，亦請依不當得利之規定，
          命被上訴人等返還股票。
        被上訴人等對於大立公司之設立及歷次增資過程及資
          金來源均不知悉，故其互相間及前後陳述多有矛盾。
          公司設立時為何登記有莊文慶為股東，莊文慶自己都
          說不清楚。而莊火生之股權為何移轉至莊永昌及莊瑞
          昌名下，二人對此之說法亦前後不同。故三人就此一
          部份之股權取得原因，顯無法自圓其說。原判決另以
          可能由莊慶昌贈與為被上訴人等尋找理由，惟均為被
          上訴人等所否認。而莊火生之配偶莊邱蘭妹名下之股
          權，事後並未分配予被上訴人等，亦可反駁被上訴人
          等所謂「繼承」之說詞。
        縱公司設立時之股權如被上訴人等所稱有「繼承」之
          事實，然此亦僅限於設立時之股權。之後大立公司歷
          經7次增資，均採現金增資，股東須繳交股金，始能
          取得股權。然在此7次增資中，股金全由莊慶昌一人
          之帳戶支付，被上訴人等未付分文。被上訴人等雖辯
          稱莊慶昌帳戶內之資金為大立公司公款，而增資實際
          是採盈餘轉增資方式，但此與事實均不相符。莊慶昌
          帳戶為其私人帳戶，帳戶內資金亦為其私人所有，已
          向鈞院提出帳戶存摺證明。被上訴人等稱公款一事，
          沒有任何憑證支持，全係猜測，不足採納。而盈餘轉
          增資一事，不僅與增資紀錄不符，被上訴人等亦全未
          提出證明，全屬徒口空言，自無足採。故被上訴人等
          對於歷次增資所取得之股權，無法提出法律上之原因
          ，如非有借名登記關係，即屬不當得利。
        關於81年間提莊坤益股權移轉至被上訴人等名下一事
          ，莊坤益函中已明白表示歸還莊慶昌，並非歸還全體
          股東，可證明該部份股權（總數為57萬9395股）應由
          莊慶昌個人取得，只是用被上訴人等名義登記。被上
          訴人等稱取得資金來自大立公司公款，故應屬全體股
          東，然就此主張並無提出足資證明之證據，其個人亦
          無法提出出資證明，故此一部份股權之登記，若非莊
          慶昌借用被上訴人等之名義，即屬無法律上原因之不
          當得利。
二、被上訴人即被告抗辯：
  (一)、被上訴人前以上訴人侵占股權為由，聲請系爭支付命令，
      並已確定（見原審卷(一)35、36頁），系爭確定之支付命令
      已發生與確定判決同一效力，即已確認兩造間有侵權行為
      債權存在之事實，上訴人不得為相反之主張，法院亦不得
      為相反意旨之裁判，此項與確定判決有同一效力之執行名
      義，債務人不得援引執行名義成立前事由提起異議之訴，
      故上訴人起訴已因既判力遮斷效而缺乏訴權要件，法院得
      逕行駁回其訴。而上訴人並未舉證其與登記名義股東間，
      係委任、買賣、贈與、信託或借貸之法律關係。又本件起
      因於莊火生於49年間成立商號，與其子女莊慶昌、莊坤益
      、莊文慶等人共同經營機械加工業務，嗣58年間改制由莊
      慶昌發起設立大立公司（見原審卷(一)37至42頁被證2、3）
      ，莊火生即以莊慶昌、莊坤益、莊文慶兄弟對公司貢獻比
      例分配股份各390股、200股、10股，另長媳、二媳白玲美
      、蘇洽節均任經理，各分得10股，莊火生任監察人僅持有
      20股（見原審卷(一)43、44頁被證4），嗣後因莊永昌、莊
      秉豪參與公司事務，莊火生再於60年5月31日將其自己名
      下股份20股，分別移轉其股份各10股予2人（見原審卷(一)
      45、46頁被證5）。復因公司盈餘轉增資及80年底莊坤益
      退股，被上訴人3人於81年9月22日間每人達到144,000股
      （見原審卷(一)47至49頁被證6），故被上訴人並非名義上
      股東，否則58年間大立公司已達法定股東人數7人，何須
      再移轉莊火生名下股份予莊永昌、莊秉豪？大立公司歷次
      增資，又何須增加被上訴人持股，且未將增加資本以莊慶
      昌妻兒名義登記？再以50、60年代舊有社會習俗由長子繼
      承家業，父親常於過世前將大部分財產分配於長子、甚至
      長孫，且長子分配遺產時尚且多繼承1份，本件因公司前
      身屬商號，每個兄弟之年紀、工作重要性及能力均有所差
      別，是以持股不一，不足為奇。又公司為業務需要，不僅
      以法人名義開立多個帳戶，且另借用公司負責人或第三人
      帳戶使用，世所皆然，公司增資款最後統籌由負責人帳戶
      支出，亦理所當然，況本件莊慶昌與被上訴人為兄弟關係
      ，更屬可能。而上訴人所提莊慶昌帳戶，不僅每筆存取金
      額龐大，且同日交易次數之頻繁非屬尋常，應非供私人使
      用，自不能據以證明大立公司增資係莊慶昌出資。另大立
      公司除部分盈餘轉增資配發新股予股東外，其餘以股東等
      名義開立定期存單由公司統一保管，以方便公司調度資金
      。而莊坤益、蘇洽節夫妻於80年12月16日轉讓股份予其他
      股東（莊坤益556,875股、蘇洽節20,835股《原判決誤載
      為200,835股》、莊家華《莊坤益之子女》係1,685股，合
      計579,395股），尚取得股款115,879,000元及未分配股利
      151,362,346元，合計267,241,346元（由大立公司會計就
      其中267,229,394元以定期存單123張、銀行本票7張支付
      ，餘款11,952元以現金支付，定期存單利息33,302,047元
      一併移轉，以上事實見原審卷(一)51至59頁被證8之收據及
      支付明細表、60頁被證9之莊坤益、蘇洽節國泰世華銀行
      活期儲蓄存款存摺），若莊坤益、蘇洽節並無勞務或現金
      出資，白玲美及其他股東何以須向其買回股權？另前開股
      份已於81年7月31日移轉登記完畢，莊坤益已退出公司，
      詎81年9月22日莊慶昌病重，白玲美為規避遺產稅，私自
      將莊慶昌名下股份84萬股移轉登記為莊坤益所有（見原審
      卷(一)50頁被證7），致莊坤益遭國稅局追繳稅款（見本院
      卷(一)42、43頁上證1贈與稅繳清證明書）始知上情。而被
      告3人係因家族經營理念不合相繼離開公司。詎上訴人於
      85年、92年間分次將被上訴人之股份以偽造買賣方式移轉
      ，前開刑事案件現已將白玲美、莊家菁提起公訴（臺灣臺
      中地方法院檢察署檢察官96年度偵續一字第14號《見原審
      卷(二)42至44頁》，嗣經原審刑事庭96年度訴字第4266號判
      決白玲美、莊家菁二人共同連續行使偽造私文書罪，白玲
      美處有期徒刑一年，減為有期徒刑六月，如易科罰金以新
      臺幣900元折算一日，莊家菁處有期徒刑十月，減為有期
      徒刑伍月，如易科罰金以新臺幣900元折算一日《見本院
      卷(一)210至241頁》；嗣白玲美、莊家菁二人上訴，經本院
      98年度上訴字第1287號刑事庭改判白玲美、莊家菁二人無
      罪《見本院卷(一)278至291頁》，嗣經最高法院100年度台
      上字第2974號刑事判決撤銷發回本院刑事庭《見本院卷(二)
      657之1、657之2頁》，現由本院刑事庭100年度上更(一)字
      第106號審理中）。又縱莊火生為信託關係受託人，於法
      律上仍為信託財產所有人，仍得處分財產等語。並聲明：
      「(1)上訴人之訴及假執行之聲請均駁回。(2)如受不利判決
      ，願供擔保請准宣告免為假執行」。
  (二)、原審判決駁回上訴人之訴及假執行之聲請，並無違誤。上
      訴人之上訴為無理由。答辯聲明「(1)上訴駁回。(2)如受不
      利判決，願供擔保請准宣告免為假執行。(3)第二審訴訟費
      用由上訴人負擔。」。
  (三)、於本院補充辯稱：
    1.程序部分
      (1)確定之支付命令與確定判決有同一之效力，凡確定判決
        所能生之既判力及執行力，支付命令皆得有之，當事人
        不得就該法律關係更行起訴。而確定判決所生之既判力
        ，除當事人就確定終局判決經裁判之訴訟標的法律關係
        ，不得更行起訴或為相反之主張外，法院亦不得為與確
        定判決意旨相反之裁判。否則將使同一紛爭再燃，即無
        以維持法之安定，及保障當事人權利、維護私法秩序，
        無法達成裁判之強制性、終局性解決紛爭之目的（見最
        高法院93年度台上字第1432號判決意旨）。本件被上訴
        人原以上訴人等侵占其股權為由，經聲請由原審准許核
        發系爭支付命令，上訴人等收受該支付命令後，未於20
        日之不變期間內提出異議，已生與確定判決同一之效力
        ，確認系爭股權為被上訴人所有，此為兩造所不爭。然
        上訴人復依終止借名契約為本件請求之法律上依據，雖
        與確定之系爭支付命令之「侵權行為請求權」為不同之
        訴訟標的，而無一事不再理原則之適用，惟就兩造間確
        定有「侵權行為債權存在」之事實，依上說明，上訴人
        已不得再為相反之主張，法院亦不得為與系爭確定支付
        命令意旨相反之裁判，否則即違反系爭確定支付命令之
        既判力。
      (2)次按，除別有規定外，確定之終局判決就經裁判之訴訟
        標的，有既判力；又債務人對於支付命令未於法定期間
        合法提出異議者，支付命令與確定判決有同一之效力；
        再執行名義成立後，如有消滅或妨礙債權人請求之事由
        發生，債務人得於強制執行程序終結前，向執行法院對
        債權人提起異議之訴，民事訴訟法第400條第1項、第52
         1條第1項、強制執行法第14條第1項分別定有明文。易
        言之，對於有確定判決同一效力之執行名義，債務人自
        不得援引執行名義成立前之事由提起異議之訴，妨礙強
        制執行程序，此為既判力「遮斷效」之效果。準此，債
        務人以既判力成立前之事由，另行起訴主張，與執行程
        序相反之效果，於法即屬無據。又確定判決所生之既判
        力，除使當事人就確定終局判決經裁判之訴訟標的法律
        關係，不得更行起訴或為相反之主張外，法院亦不得為
        與確定判決意旨相反之裁判。申言之，法院於將抽象之
        法律條文，經由認事用法之職權行使，以判決形式適用
        於具體個案所確定之權利義務關係，乃當事人間就該事
        件訴訟標的之具體規範，對於雙方當事人及法院均具有
        拘束力，當事人間之權利義務關係因而調整，不容當事
        人再為相反之爭執，法院更應將之作為「當事人間之法
        」而適用於該當事人間之後續訴訟（最高法院93年度台
        上字第1736號判決意旨）。準此，本件上訴人起訴缺乏
        訴權要件，顯而易見，法院自得逕行駁回起訴。惟查，
        原判決所認：「上訴人係以其移轉前開股份前，兩造原
        存有借名契約之法律關係為據，為此終止借名契約並請
        求被上訴人返還股份…自非前開確定支付命令訴訟標的
        所及」云云，顯與上開意旨及強制執行法第14條第1項
        之規定相違，被上訴人礙難甘服。
    2.實體部分
      (1)上訴人主張兩造間有借名登記契約，而終止借名登記契
        約，請求返還系爭股份。所謂「借名登記」，顧名思義
        ，係指當事人約定，一方（借名者）經他方（出名者）
        同意，而就屬於一方現在或將來之財產，以他方之名義
        ，登記為所有人或其他權利人，但無使他方取得實質所
        有權或其他權利之意思。在現行法制下，其性質乃無名
        契約，而借名登記者，借名登記之財產由委託人管理支
        配，受託人僅登記為所有人，並無實質處分權限，且出
        名登記者並無實際管領支配登記之財產。查本件上訴人
        除登記為公司股東外，自始自終均以股東身分參與公司
        會議，並加入表決，與單純「借名登記契約」，顯然有
        間，是以上訴人主張以「借名登記契約」終止，請求返
        還股票，即屬無據。
      (2)上訴人主張大立公司設立時股本650,000元均為莊慶昌
        、白玲美夫妻2人出資，其餘股東均無出資等情，僅提
        出大立公司58年9月19日存款證明為憑（見原審卷(一)222
        頁原證16），然該部份資金來源資料，因年代久遠，已
        無可查證，有三信商業銀行96年8月24日三信銀管字第9
        602546號函在卷可憑（見原審卷(一)259頁）。而大立公
        司設立時原始股東除莊慶昌及上訴人白玲美外，尚有莊
        坤益、莊火生、莊邱蘭妹、蘇洽節及莊文慶等人，已如
        前述（見原審卷(一)4、5頁大立公司58年10月1日股東名
        簿），且全部股東均屬成年人，當非毫無資力；再以其
        持股情形，雖莊慶昌持有390股，股數最多，然莊坤益
        亦持有高達200股，另莊火生則持有20股，若上訴人主
        張僅莊慶昌、白玲美實際出資，其餘均人頭股東屬實，
        則以莊坤益、莊火生持有股數反多於上訴人白玲美？又
        何以並未逕予象徵性將人頭股東均登記持有10股，以求
        簡潔？再依大立公司58年間之公司章程及變更登記事項
        表所示，莊慶昌、莊坤益、莊文慶為董事，莊火生為監
        察人，莊坤益並為總經理，反觀上訴人白玲美與莊文慶
        、蘇洽節均僅為經理（見原審卷(一)40至42頁被證3），
        茍白玲美始實際出資，而莊坤益、莊火生、莊文慶無出
        資，當無由莊坤益、莊火生、莊文慶出任董事、監察人
        、總經理等重要職務，而白玲美僅出任重要性較低之經
        理一職之理。再者，苟大立公司純係基於公司法所定股
        份有限公司股東法定人數7人以上之限制，始向前開5名
        股東借用名義登記，則其何須於60年間將莊火生名下股
        份移轉予莊永昌、莊秉豪2人，而使股東人數增為8人？
        （見原審卷(一)45、46頁被證3大立公司股東名簿）此亦
        未見上訴人有何說明。是以，上訴人主張大立公司設立
        當時，僅由莊慶昌及白玲美夫妻出資，其餘5人均屬人
        頭股東，暨60年間增加莊永昌、莊秉豪2人為人頭股東
        云云，已難採信。
      (3)上訴人另主張大立公司自61年間迄至78年間歷次增資，
        均僅由莊慶昌1人支付資金云云，惟依上訴人提出之大
        立公司歷年股東名簿、股東權益變動表等資料（詳本院
        卷(一)208頁、原審卷(一)原證13號至29之3號），顯示大立
        公司登記資本額於61年3月24日增為8,000,000元（即增
        加7,350,000元）、65年6月12日增為16,000,000元（即
        增加8,000,000元）、71年6月22日增為66,000,000元（
        即增加50,000,000元）、71年12月3日增為100,000,000
        元（即增加34,000,000元）、73年3月12日增為138,000
        ,000元（即增加38,000,000元）、76年1月6日增為160,
        000,000元（即增加22,000,000元）、78年1月增為180,
        000,000元（即增加20,000,000元）。而其中61年、65
        年增加資本，未據上訴人提出任何資料供核，又71年及
        73年係因公司資產重估以資本公積轉增資增加資本各18
        ,400,000元（見本院卷(一)336頁上證21之4，原審卷(一)29
        1頁）、22,500,000元（見本院卷(一)338、339頁上證22
        之2，原審卷(一)332、333頁），並非悉屬現金增資而來
        。且上訴人所提出大立公司部分日期股東繳納股款明細
        表（71年1月13日、71年8月5日、72年10月1日、75年1
        月31日、77年10月18日）及資本公積轉增資明細表（71
        年8月5日及72年10月1日）所載款項，固與交通銀行台
        中分行帳號2323號、1138號，戶名各為「莊慶昌」、「
        大立公司」之帳戶存摺資料相符，然僅足證明前開以現
        金繳納及債權抵繳部份，係由前開莊慶昌名義帳戶轉入
        大立公司名義帳戶，無從進而認定各筆款項實際由何人
        支付。再以公司為因應會計或實際需要，常有由公司負
        責人以個人名義開立帳戶，實際供公司統籌運用者，而
        前開莊慶昌名義帳戶資金進出頻繁、單筆金額為數萬元
        至數十萬元不等（見上證22-４)，故被上訴人辯稱上開
        帳戶應非供私人使用，不能遽爾推認各筆款項實際悉由
        莊慶昌個人支出，即非無據。
      (4)第查前開以資本公積轉增資部分，係因公司法明定須按
        股東原有股份比例發給新股，然其餘部分，自可登記由
        實際出資者取得股份，並無任何應由股東按原有股份比
        例取得新股之限制，則上訴人所主張現金增資或以債權
        抵繳部分，悉由莊慶昌1人出資云云，倘係屬實，則莊
        慶昌又何須增加被上訴人等人之持股，而未將因此增加
        之股份登記為自己或其妻兒即原告等5人持有？此益徵
        上訴人主張被上訴人等人僅為人頭股東云云，難以採信
        。又被上訴人辯稱莊坤益夫妻曾於80年12月間轉讓其等
        及其子女蘇家華股份共579,395股，並取得股款115,879
        ,000元及未分配股利151,362,346元，合計267,241,346
        元，且由大立公司會計就其中267,229,394元以定期存
        單123張、銀行本票7張支付，餘款11,952元以現金支付
        等情，已據提出定期存單明細及收據等件為憑（見原審
        卷(一)51至59頁被證8之收據及支付明細表、60頁被證9之
        莊坤益、蘇洽節國泰世華銀行活期儲蓄存款存摺），上
        訴人亦不否認曾於80年12月間支付莊坤益開款項之事實
        。雖上訴人另稱：所支付予莊坤益者並非股款，係由於
        莊坤益執意要求才付款云云。然依白玲美於刑事案件偵
        查中陳稱：莊坤益的股份在80年左右已經讓給我先生了
        ，他有拿錢等語。堪信前開款項係莊坤益係因讓與上開
        股份及退出大立公司，始取得前開金錢，則莊坤益既因
        轉讓其持股而獲得對價，上訴人一再稱：莊坤益為人頭
        股東云云，即難以採信。又上訴人主張莊坤益及被上訴
        人3人均為人頭股東，且莊坤益執意索討款項始交付前
        開2億餘元云云，倘係屬實，則莊慶昌若因人頭股東莊
        坤益無理要求而勉予支付高額金錢，理當甚感損失慘重
        ，其日後自當對於同屬人頭股東之被上訴人3人有所防
        範，或至少會將其莊坤益轉讓之股份登記予自己或其妻
        兒即上訴人5人名下，以免日後被上訴人3人亦以其持有
        股份為由藉詞索討款項，因而再度蒙受損失。然依上訴
        人所提出之81年7月股東股數變動明細表之記載，莊坤
        益、蘇洽節夫妻2人轉讓其等及其子女莊家華之股份後
        ，被上訴人3人股份未見減少，反而由莊文慶增加121,1
        41股，莊永昌、莊秉豪各增加123,777股，反觀莊慶昌
        之子女即上訴人莊大立、莊家和、莊家誠3人僅各增加7
        5,795股，所增加之股份尚少於被上訴人3人，而莊慶昌
        及白玲美之股份甚至則毫無變動，此益徵上訴人所主張
        莊坤益及被上訴人3人均為人頭股東云云，難以採信。
      (5)本件非屬借名契約
        按當事人約定，一方（借名者）經他方（出名者）同
          意，而就屬於一方現在或將來之財產，以他方之名義
          ，登記為所有人或其他權利人，即為借名契約。在本
          件發生當時之現行法下，借名契約乃無名契約，依私
          法自治原則，當事人基於特定目的而訂立借名契約，
          非無不可，然當事人間之權利義務，自應先依雙方當
          事人之契約內容而定，契約未約定者，則以補充解釋
          之方法定之，並參考民法關於委任之相關規定。是以
          ，參照兩造不爭執事項所載：(一)、大立公司於58年設
          立。設立當時股東為上訴人白玲美、上訴人等人被繼
          承人莊慶昌、被上訴人莊文慶、訴外人莊坤益、蘇洽
          節、莊火生、莊邱蘭妹。(二)、60年9月3日股東名冊變
          動，莊火生名下20股各移轉登記10股予被上訴人莊永
          昌、莊瑞昌（即莊秉豪）。則被上訴人莊永昌及莊秉
          豪之受有股份登記之原因，係因繼受莊火生名下之20
          股，與「莊慶昌」無涉，故上訴人主張，被上訴人與
          莊慶昌間有借名登記契約存在乙節，令人殊難想像。
        本件上訴人既主張被上訴人與渠等之被繼承人莊慶昌
          間有所謂之借名關係存在，自應就被上訴人與莊慶昌
          間有借名之合意加以舉證證明，換言之，不論係何時
          達成借名合意？其合意之內容及條件為何？相互間意
          思表示有無一致？均未見上訴人予以證明，上訴人此
          部分之主張，自難採信。上訴人雖提出系爭股票增資
          時出資之相關帳戶資料，然縱若該些股票增資時係莊
          慶昌所出資，其目的究係贈與？報酬？借貸？亦均未
          見上訴人舉證證明，自難以該些資金往來之資料，即
          認被上訴人與莊慶昌間有借名關係存在。
      (6)上訴人無終止借名契約之回復請求權
        再者，委任關係，因當事人一方死亡、破產或喪失行為
        能力而消滅，民法第550條定有明文。易言之，倘兩造
        間有借名契約存在，則於81年10月5日莊慶昌過世時，
        借名之委任關係即已消滅，依委任契約之規定，委任關
        係終止後，委託人自得請求受任人返還因委任關係所持
        有之財物。經查上訴人嗣後亦於85年及92年間分次將系
        爭股份移轉登記為所有人並占有股票，受任人所持有之
        財物既已返還，則兩造間倘有委任之借名關係亦已全部
        消滅，同理，上訴人於92年間取得股份時，基於委任關
        係之返還請求權已同時消滅。
      (7)惟本件被上訴人嗣後依系爭原審法院94年度促字第6655
        0號確定之支付命令，依法院強制執行程序，將系爭股
        份回復至被上訴人名下。則兩造間之法律關係因確定之
        支付命令而生「遮斷效」，縱上訴人認權利有受侵害或
        兩造間有其他法律關係者，亦應限於支付命令確定後所
        生之事由，故姑不論其他事由，乃本件上訴人所言縱然
        屬實，惟上訴人執以兩造於92年間已消滅之委任或借名
        名契約請求回復，即明顯無稽。
三、不爭執事項
  (一)、大立公司於58年設立。設立當時股東為上訴人白玲美、上
      訴人等人被繼承人莊慶昌、被上訴人莊文慶、訴外人莊坤
      益、蘇洽節、莊火生、莊邱蘭妹（見原審卷(一)4、5頁）。
  (二)、60年9月3日股東名冊變動，莊火生名下20股各移轉登記1
      0股予被告莊永昌、莊瑞昌（即莊秉豪）（見原審卷(一)6、
      7頁）。
  (三)、大立公司嗣後陸續於61年3月、65年6月、71年6月、71年
      12月、73年3月、76年1月、78年1月增資。且莊坤益、蘇
      洽節於80年底出讓部分持股。故被上訴人3人於81年間名
      下各持有144,000股（見原審卷(一)181至188頁之原證13號
      、286頁原證25之1、287頁原證25之2、289頁原證26之2、
      290頁原證26之3、290頁原證26之4、292頁原證27之1、29
      5至296頁原證27之3、297至300頁原證27之4、301至307頁
      原證27之5、309至319頁原證28之2、320至331頁原證28之
      3、332至333頁原證29之1、334至338頁原證29之2、39頁
      原證298之3；本院卷(一)208頁、328至384頁之上證17、18
      、19之1、19之2、20之1、20之2、21之1、21之2、21之3
      、21之4、22之1、22之2、22之3、22之4、22之5、23之1
      、23之2、23之3、24之1、24之2、24之3所示大立公司歷
      年股東名簿、申請書、資產負債表、莊慶昌設於交通銀行
      2323號活期存款存摺、大立公司設於交通銀行1138號活期
      存款存摺、大立公司公積轉增資明細表、大立公司增加資
      本額股東繳納股款明細表、取款憑條、股東權益變動表等
      資料）。
  (四)、被上訴人曾依侵權行為法律關係，聲請對上訴人發支付命
      令（原審法院94年度促字第66550號），請求上訴人將原
      登記於被上訴人股份回復為其所有，上訴人未於法定期間
      異議而確定（見原審卷(一)35、36頁），被上訴人乃依上開
      支付命令聲請法院強制執行（原審95年度執字第31060號
      ），將上開股份回復至被上訴人名下，每人144,000股（
      見本院卷(二)635至638頁上證32至35）。
四、爭執事項
  (一)、本件是否為兩造間系爭原審94年度促字第66550號支付命
      令既判力所及而不得再行提起本件訴訟？
  (二)、被上訴人就前揭持股是否均未曾出資，僅係（借用）名義
      上登記之股東，而與莊慶昌成立借名登記之法律關係？如
      認莊慶昌與被上訴人間不成立借名登記契約，上訴人依不
      當得利規定請求返還系爭股份是否有理 ？
五、本院判斷：
  (一)、本件是否為兩造間系爭原審94年度促字第66550號支付命
      令既判力所及而不得再行提起本件訴訟？
    1.按「所謂同一事件，係指同一當事人，就同一法律關係為
      同一之請求而言，如此三者有一不同，即非同一事件。」
      （參照最高法院78年度台上字第2112號判決意旨、79年度
      台上字第2420號判決意旨），依此見解，本件與系爭支付
      命令事件顯非同一事件，茲分述如下：
      (1)系爭支付命令事件中，被上訴人等主張返還股票之原因
        為侵權行為。本件上訴人等請求權之基礎為依借名登記
        契約所生之義務，二者在基本事實及法律基礎上均不同
        ，即二者之法律關係不同。
      (2)系爭支付命令事件中，被上訴人等主張返還之股票數量
        分別為莊文慶請求莊大立、莊家和、莊家誠各35,000股
        ，莊家菁39,000股；莊秉豪請求白玲美48,000股、莊家
        菁30,000，莊大立、莊家和、莊家誠各10,000股；莊永
        昌請求白玲美144,000股。而本件中上訴人5人等請求被
        上訴人3人各返還144,000股由上訴人等共同受領。就各
        別之原告與被告之間，兩事件中請求之數量亦不相當，
        即兩件請求之內容亦不相同。
      (3)另依最高法院84年台上字第196號判決意旨，並非當事
        人間已有確定之支付命令，債務人即不許以其他法律理
        由為主張。本件中雖被上訴人等對上訴人等取得確定之
        系爭支付命令，但上訴人等於本件主張之法律關係及請
        求權並不相同，自無「一事不再理原則」之違背。是本
        件與系爭支付命令事件並非同一事件，無一事不再理原
        則之適用。
    2.按「學說上所謂之『爭點效』，係指法院於確定判決理由
      中，對訴訟標的以外當事人所主張或抗辯之重要爭點，本
      於兩造辯論之結果所為之判斷結果，除有顯然違背法令，
      或當事人提出新訴訟資料足以推翻原判斷之情形外，於同
      一當事人間，就與該重要爭點有關之他訴訟，不得再為相
      反之主張，法院亦不得作相異之判斷而言，其乃源於訴訟
      上之誠信原則及當事人公平之訴訟法理而來。是『爭點效
      』之適用，除理由之判斷具備『於同一當事人間』、『非
      顯然違背法令』及『當事人未提出新訴訟資料足以推翻原
      判斷』等條件外，必須該重要爭點，在前訴訟程序已列為
      足以影響判決結果之主要爭點，經兩造各為充分之舉證，
      一如訴訟標的極盡其攻擊、防禦之能事，並使當事人適當
      而完全之辯論，由法院為實質上之審理判斷，前後兩訴之
      標的利益大致相同者，始應由當事人就該事實之最終判斷
      ，對與該重要爭點有關之他訴訟負結果責任，以符民事訴
      訟上之誠信原則。」（見最高法院96年度台上字第307號
      判決意旨）。查本件上訴人所提出之事證，並未見諸系爭
      支付命令事件中，屬於新訴訟資料。另在系爭支付命令事
      件中並未進行準備程序及審理程序，自無爭點整理之過程
      ，而在被上訴人等之系爭支付命令聲請狀中亦未論及本件
      之爭點。再者，因支付命令未經言詞審理，自無證據調查
      及言詞辯論之程序。其四，法院核發支付命令時，並無對
      實體有實質之審理判斷，支付命令中更未對相關爭點為審
      酌。是本件訴訟並無所謂「爭點效」拘束之問題。
    3.按確定之支付命令雖與確定判決同有既判力，惟僅於判決
      主文所判斷之訴訟標的，始可發生，當事人亦僅就訴訟標
      的始不得更行起訴，此觀民事訴訟法第400條第1項規定甚
      明。又確定終局判決所謂「遮斷效」，係指訴訟標的之法
      律關係，於確定之終局判決中經裁判者，當事人之一造以
      該確定判決之結果為基礎，於新訴訟用作攻擊防禦方法時
      ，他造應受其既判力之拘束，不得以該確定判決言詞辯論
      終結前，所提出或得提出而未提出之其他攻擊防禦方法為
      與該確定判決意旨相反之主張（參照最高法院30年上字第
      8號、42年臺上字第1306號判例可資參照），亦即當事人
      僅於新訴訟之攻擊防禦方法受有限制，非謂訴訟欠缺訴權
      而不合法，故被告辯稱本件應受前案既判力遮斷效所及，
      應逕以欠缺訴權要件予以駁回云云，已屬無據。查被上訴
      人前以原告於85年、92年分次將系爭股份以偽買賣方式移
      轉為上訴人所有，為此以上訴人等人係侵占、偽造文書為
      由，依督促程序本於侵權行為法律關係請求上訴人將原登
      記於被上訴人股份回復為其所有，上訴人未於法定期間異
      議而確定（見原審卷(一)35、36頁），被上訴人乃依上開支
      付命令聲請法院強制執行（原審95年度執字第31060號）
      ，將上開股份回復至被上訴人名下，每人144,000股（見
      本院卷(二)635至638頁上證32至35），且為兩造所不爭（見
      不爭執事項(四)），並經本院依職權調取系爭支付命令卷核
      閱無訛。故上訴人於本件訴訟中，僅係就系爭確定支付命
      令之訴訟標的，即上訴人於85年、92年間移轉被上訴人股
      份之侵權行為事實，不得為相反主張，而就訴訟標的以外
      事項並非不得爭執。查上訴人係以其移轉前開股份前，兩
      造原存有借名契約之法律關係為據，為此終止借名契約並
      請求被上訴人返還股份，此部分既屬兩造於85年、92年以
      前既存之法律關係，自非系爭確定支付命令訴訟標的所及
      。故並無被上訴人所稱系爭支付命令之確定對本件有「遮
      斷效」之效果。
    4.綜上，系爭原審94年度促字第66550號支付命令對本件並
      無既判力所及，亦無對本件有「爭點效」或「遮斷效」之
      效果，從而，並無因有系爭確定支付命令，本件上訴人不
      得再行提起本件訴訟之情形。上訴人之主張為可採，被上
      訴人所辯為不可採。
  (二)、被上訴人就前揭持股是否均未曾出資，僅係（借用）名義
      上登記之股東，而與莊慶昌成立借名登記之法律關係？如
      認莊慶昌與被上訴人間不成立借名登記契約，上訴人依不
      當得利規定請求返還系爭股份是否有理？
      按「稱『借名登記』者，謂當事人約定一方將自己之財產
      以他方名義登記，而仍由自己管理、使用、處分，他方允
      就該財產為出名登記之契約，其成立側重於借名者與出名
      者間之信任關係，在性質上應與委任契約同視，倘其內容
      不違反強制、禁止規定或公序良俗者，固應賦予無名契約
      之法律上效力，並類推適用民法委任之相關規定」（參照
      最高法院98年度台上字第76號判決意旨）。當事人主張有
      利於己之事實者，就其事實有舉證之責任，民事訴訟法第
      277條定有明文。又按「主張法律關係存在之當事人，須
      就該法律關係發生所須具備之特別要件，負舉證之責任」
      （參照最高法院48年台上字第887號17年上字第917號判例
      意旨）。再按「民事訴訟如係由原告主張權利者，應先由
      原告負舉證之責，若原告先不能舉證，以證實自己主張之
      事實為真實，則被告就其抗辯事實即令不能舉證，或其所
      舉證據尚有疵累，亦應駁回原告之請求」（見最高法院17
      年上字第917號判例）。查上訴人主張登記於被上訴人名
      下之系爭股份，全係上訴人等之被繼承人莊慶昌出資，莊
      慶昌與被上訴人間有借名登記契約存在，為被上訴人所否
      認，並以前詞置辯，則上訴人即應就其等曾約定以被上訴
      人之名義登記為權利人，而無使被上訴人取得實質權利意
      思之事實，即被上訴人為人頭股東之事實，負舉證責任。
      茲分述如下：
    1.查大立公司於58年間設立時股東為莊慶昌、莊坤益、莊文
      慶、莊火生、莊邱蘭妹、白玲美、蘇洽節7人，持有股份
      為莊慶昌、莊坤益、莊火生各390股、200股、20股、其餘
      股東各10股，嗣60年間，莊火生持股20股移轉予莊永昌、
      莊秉豪（原名莊瑞昌）各10股，其後於61年3月、65年6月
      、71年6月、71年12月、73年3月、76年1月、78年1月等陸
      續增資，且莊坤益、蘇洽節於80年12月轉讓部分持股，被
      告3人於81年間名下持股各144,000股等情，此有上訴人提
      出之58年10月1日大立公司股東名簿（見原審卷(一)4、5頁
      ）、60年9月3日股東名簿（見原審卷(一)6、7頁）及大立公
      司歷年股東名簿、申請書、資產負債表、莊慶昌設於交通
      銀行2323號活期存款存摺、大立公司設於交通銀行1138號
      活期存款存摺、大立公司公積轉增資明細表、大立公司增
      加資本額股東繳納股款明細表、取款憑條、股東權益變動
      表等資料（見原審卷(一)181至188頁之原證13號、286頁原
      證25之1、287頁原證25之2、289頁原證26之2、290頁原證
      26之3、290頁原證26 之4、292頁原證27之1、2 95至296
      頁原證27之3、297至300頁原證27之4、301至307頁原證27
      之5、309至319頁原證28之2、320至331頁原證28之3、332
      至333頁原證29之1、334至338頁原證29之2、3 9頁原證29
      8之3；本院卷(一)208頁、328至384頁之上證17、18、19之
      1、19之2、20之1、20之2、21之1、21之2、21之3、21之
      4、22之1、22之2、22之3、22之4、22之5、23之1、23之
      2、23之3、24之1、24之2、24之3），並為兩造所不爭執
      （見不爭執事項(一)、(二)、(三)），均堪信為真實。
    2.上訴人主張大立公司設立時股本650,000元均為莊慶昌、
      白玲美夫妻2人出資，其餘股東均無出資等情，僅提出大
      立公司58年9月19日存款證明為憑（見原審卷(一)222頁原證
      16），然該部份資金來源資料，因年代久遠，已無可查證
      ，此有三信商業銀行96年8月24日三信銀管字第9602546號
      函在卷可稽（見原審卷(一)259頁）。而大立公司設立時原
      始股東除莊慶昌及上訴人白玲美外，尚有莊坤益、莊火生
      、莊邱蘭妹、蘇洽節及莊文慶等人，已如前述（見原審卷
      (一)4、5頁大立公司58年10月1日股東名簿），且全部股東
      均屬成年人（見本院卷(二)667至671頁莊火生繼承系統表及
      戶籍謄本），當非毫無資力；再以其持股情形，雖莊慶昌
      持有390股，股數最多，然莊坤益亦持有高達200股，另莊
      火生則持有20股，若上訴人主張僅莊慶昌、白玲美實際出
      資，其餘均人頭股東屬實，則以莊坤益、莊火生持有股數
      反多於上訴人白玲美？又何以並未逕予象徵性將人頭股東
      均登記持有10股，以求簡潔？再依大立公司58年間之公司
      章程及變更登記事項表所示，莊慶昌、莊坤益、莊文慶為
      董事，莊火生為監察人，莊坤益並為總經理，反觀上訴人
      白玲美與莊文慶、蘇洽節均僅為經理（見原審卷(一)40至42
      頁被證3），茍白玲美始實際出資，而莊坤益、莊火生、
      莊文慶無出資，當無由莊坤益、莊火生、莊文慶出任董事
      、監察人、總經理等重要職務，而白玲美僅出任重要性較
      低之經理一職之理。再者，苟大立公司純係基於公司法所
      定股份有限公司股東法定人數7人以上之限制，始向前開5
      名股東借用名義登記，則其何須於60年間將莊火生名下股
      份移轉予莊永昌、莊秉豪2人，而使股東人數增為8人？（
      見原審卷(一)45、46頁被證3大立公司股東名簿），上訴人
      雖辯稱：因莊慶昌不願將股權集中於自己名下，以免稅賦
      過重，及日後處分時之費用過高云云，惟此僅屬上訴人片
      面之詞，並未舉證以實其說，自無可採。是以，上訴人主
      張大立公司設立當時，僅由莊慶昌及白玲美夫妻出資，其
      餘5人均屬人頭股東，暨60年間增加莊永昌、莊秉豪2人為
      人頭股東云云，已難採信。
    3.上訴人另主張大立公司自61年間迄至78年間歷次增資，均
      僅由莊慶昌1人支付資金云云，惟依上訴人提出大立公司
      歷年股東名簿、申請書、資產負債表、莊慶昌設於交通銀
      行2323號活期存款存摺、大立公司設於交通銀行1138號活
      期存款存摺、大立公司公積轉增資明細表、大立公司增加
      資本額股東繳納股款明細表、取款憑條、股東權益變動表
      等資料（詳見不爭執事項(三)所載），顯示大立公司登記資
      本額於61年3月24日增為8,000,000元（即增加7,350,000
      元）、65年6月12日增為16,000,000元（即增加8,000,000
      元）、71年6月22日增為66,000,000元（即增加50,000,00
      0元）、71年12月3日增為100,000,000元（即增加34,000,
      000元）、73年3月12日增為138,000,000元（即增加38,00
      0,000元）、76年1月6日增為160,000,000元（即增加22,0
      00,000元）、78年1月增為180,000,000元（即增加20,000
      ,000元）。而其中61年、65年增加資本，未據上訴人提出
      任何資料以供核對，又71年及73年係因公司資產重估以資
      本公積轉增資增加資本各18,400,000元（見本院卷(一)336
      頁上證21之4，原審卷(一)291頁）、22,500,000元（見本院
      卷(一)338、339頁上證22之2，原審卷(一)332、333頁），並
      非悉屬現金增資而來。且上訴人所提出大立公司部分日期
      股東繳納股款明細表（71年1月13日、71年8月5日、72年
      10月1日、75年1月31日、77年10月18日）及資本公積轉增
      資明細表（71年8月5日及72年10月1日）所載款項，固與
      交通銀行台中分行帳號2323號、1138號，戶名各為「莊慶
      昌」、「大立公司」之帳戶存摺資料相符，然要僅足證明
      前開以現金繳納及債權抵繳部份，係由前開莊慶昌名義帳
      戶轉入大立公司名義帳戶，尚無從進而認定各筆款項實際
      由何人支付。再以公司為因應會計或實際需要，常有由公
      司負責人以個人名義開立帳戶，實際供公司統籌運用者，
      而前開莊慶昌名義帳戶資金進出頻繁、單筆金額為數萬元
      至數十萬元不等（見本院卷(二)342至345頁上證22-4，同旨
      見原審卷297至300頁原證27之4），故被上訴人辯稱上開
      帳戶應非供私人使用，不能遽爾推認各筆款項實際悉由莊
      慶昌個人支出，並非無據。第查前開增資既有部分係因大
      立公司資產重估，以資本公積轉增資而來，為上訴人所自
      承。前開以資本公積轉增資部分，係因公司法第241條明
      定須按股東原有股份比例發給新股，然其餘部分，自可登
      記由實際出資者取得股份，並無任何應由股東按原有股份
      比例取得新股之限制，則上訴人所主張現金增資或以債權
      抵繳部分，悉由莊慶昌1人出資云云，倘係屬實，則莊慶
      昌又何須增加被上訴人等人之持股，而未將因此增加之股
      份登記為自己或其妻兒即原告等5人持有？此益徵上訴人
      主張被上訴人等人僅為人頭股東云云，難以採信。至於上
      訴人辯稱：84年間，白玲美曾將莊文慶名下股票10萬股移
      轉至莊大立等4名下子女名下，即遭國稅局課徵贈與稅9,9
      95000元（見本院卷(一)42、43頁）。如當時即將所有人頭
      股票名下股權過回，恐將負擔天價之贈與稅，基於當時資
      金考量，故未能及早移轉。且除稅金外，如將人頭股東名
      下股權過回，尚相當之資金為買賣之做價，並須完成資金
      流向之程序，然當時上訴人等無力提出如此龐大資金供過
      戶手續使用，故無法於莊慶昌生前或死亡後立即辦理云云
      ，惟此僅屬上訴人片面之詞，並未舉證以實其說，自無可
      採。從而，上訴人主張被上訴人等人僅為人頭股東云云，
      亦難採信。
    4.又被上訴人辯稱莊坤益夫妻曾於80年12月間轉讓其等及其
      子女蘇家華股份共579,395股，並取得股款115,879,000元
      及未分配股利151,362,346元，合計267,241,346元，且由
      大立公司會計就其中267,229,394元以定期存單123張、銀
      行本票7張支付，餘款11,952元以現金支付等情，已據被
      上訴人提出定期存單明細及收據等件為憑（見原審卷(一)51
      至59頁被證8之收據及支付明細表、60頁被證9之莊坤益、
      蘇洽節國泰世華銀行活期儲蓄存款存摺），上訴人亦不否
      認曾於80年12月間支付莊坤益開款項之事實。雖上訴人辯
      稱被上訴人所稱莊坤益夫妻80年12月間轉讓其等及其子女
      蘇家華股份所取得之金額係任意拼湊云云，惟上訴人既提
      出上述定期存單明細及收據等件為憑（見原審卷(一)51至59
      頁被證8之收據及支付明細表、60頁被證9之莊坤益、蘇洽
      節國泰世華銀行活期儲蓄存款存摺），而上訴人復未舉證
      明被上訴人提出之上述定期存單明細及收據等件並非真實
      ，則上訴人此部分辯解，自無可採。雖白玲美於刑事案件
      偵查中陳稱：所支付予莊坤益者並非股款，係由於莊坤益
      執意要求才付款云云（見臺灣臺中地方法院檢察署95年度
      偵續字第19號偵查卷178頁、95年度偵續一字第14號偵查
      卷68、69頁）。然依上訴人白玲美於刑事案件偵查中陳稱
      ：莊坤益的股份在80年左右已經讓給我先生了，他有拿錢
      等語（見95年度偵續字第19號偵查卷125、126頁、95年度
      偵續一字第14號偵查卷68、69頁）。堪信前開款項係莊坤
      益係因讓與上開股份及退出大立公司，始取得前開金錢，
      則莊坤益既因轉讓其持股而獲得對價，上訴人一再稱：莊
      坤益為人頭股東云云，即難以採信。又上訴人主張莊坤益
      及被上訴人3人均為人頭股東，且莊坤益執意索討款項始
      交付前開2億餘元云云，倘係屬實，則莊慶昌若因人頭股
      東莊坤益無理要求而勉予支付高額金錢，理當甚感損失慘
      重，其日後自當對於同屬人頭股東之被上訴人3人有所防
      範，或至少會將其莊坤益轉讓之股份登記予自己或其妻兒
      即上訴人5人名下，以免日後被上訴人3人亦以其持有股份
      為由藉詞索討款項，因而再度蒙受損失。惟依上訴人所提
      出之81年7月股東股數變動明細表之記載，莊坤益、蘇洽
      節夫妻2人轉讓其等及其子女莊家華之股份後，被上訴人3
      人股份未見減少，反而由莊文慶增加121,141股，莊永昌
      、莊秉豪各增加123,777股，反觀莊慶昌之子女即上訴人
      莊大立、莊家和、莊家誠3人僅各增加75,795股，所增加
      之股份尚少於被上訴人3人，而莊慶昌及白玲美之股份甚
      至毫無變動，益徵上訴人所主張莊坤益及被上訴人3人均
      為人頭股東云云，難以採信。再者，上訴人又辯稱：莊坤
      益確為人頭股東，並無出資，莊慶昌給付其鉅款之原因，
      在於感念莊坤益於大立公司創立初期即在公司任職，前後
      近30年，對於大立公司之貢獻甚大，故特別給予其高額之
      謝酬云云。惟查，姑不論莊慶昌給付莊坤益之鉅款是否感
      念莊坤益對於大立公司之貢獻甚大，故特別給予高額之謝
      酬云云，但被上訴人持有系爭股份，其原因與莊坤益取得
      大立公司股份並非完全相同，尚無從因而推論被上訴人持
      有系爭股份係人頭股東，上訴人此部分辯解亦無可採。
    5.再查，莊秉豪於93年5月26日向經濟部中部辦公室申請抄
      錄大立公司之股東名簿，發現其所持大立公司之股份遭上
      訴人等侵占後，隨即寄發存證信函與上訴人等，要求於同
      年7月10日前將其股東權回復原狀。嗣莊大立於同年7月11
      日及19日陸續寄發二封書信與莊秉豪，內容略謂：「…存
      證信函已收到並感謝您的帶念親屬之關係。…之前我的家
      人已有向四叔提起要向您們買股份的事，不過您們都沒有
      表示任何意見。…我們家的訴求很單純，就是希望能向您
      買回公司的股份，因為之前您們一直不想談這件事情，也
      許我們用此方式再來引起您的注意，是不太適當，我向您
      道歉。不過還是請您仔細考慮一下股份交易的事，您要多
      少價錢，或什麼條件都可以提出來協商，若雙方無法達成
      協議，我們就再把股份轉回去，繼續放著」、「…當初二
      叔與我爸談的時候，他的年紀大概大你們沒有幾歲吧！…
      若是要講現金很尷尬，或是大家金額、條件談好，用信託
      的方式給珍愛的女兒也可以，現在的金融工具很多，我們
      都可以利用，…。」，白玲美繼而於同年7月27日寄發存
      證信函與莊秉豪，內容略謂：「…收受來函後即曾擬妥書
      信乙封逕置入台端住處信箱，傳達上開意願，惟未獲台端
      回應；…屆時如欲將台端前持股再登記予台端，亦須台端
      配合用印向主管機關辦理相關手續；苟台端猶堅持不出面
      ，縱欲再將股份登記予台端，亦無從辦理。…。」等語（
      見第21912號偵查卷83至89頁），觀諸上述來往之存證信
      函內容，益徵上訴人所主張莊坤益及被上訴人3人均為人
      頭股東云云，難以採信（最高法院100年度台上字第2974
      號刑事判決發回意旨，亦指摘及此，見本院卷(二)657之1、
      657之2頁）。
    6.上訴人雖提出被上訴人3人之戶籍謄本及房屋所有權狀（
      見原審卷(一)169至171頁、207至215頁），以證明其等最初
      取得股份時分別僅23歲、17歲、16歲，且房屋所有權狀尚
      由莊慶昌夫妻保管云云。然查台灣社會於50、60年代正逢
      工商急速發展，男子人於服役前已有工作或學生課後工作
      者，並非罕見，此於其父兄、親友即經營工廠而須人手者
      ，尤屬常見。故被上訴人3人於58年、60年取得股份時，
      縱或年紀尚輕，或無甚資力，均不能遽爾推認其等名下持
      股僅係莊慶昌借用名義登記所致。
    7.至於證人張水金、賴平發於上開刑案證稱莊火生、莊文慶
      未參與大立鐵工廠經營或任職，然證人張水金亦陳稱莊火
      生尚在大立鐵工廠提供燒開水等雜役，並非未提供任何勞
      務，是以莊慶昌如因此給予其若干股份，亦符常情。至於
      莊文慶係在大立公司成立後始成為股東，則其在大立機器
      廠有無任職，自與其是否為大立公司實質股東無關。
    8.另證人劉清江、魏世祥、周文濱於臺灣臺中地方法院檢察
      署95年度偵續字第19號刑案偵查中證述內容，僅足認其等
      為人頭股東，與被告3人是否為人頭股東無涉。況被告3人
      分別早在58年、60年起持有股份，並於歷次增資時增加持
      股，而證人劉清江、魏世祥、周文濱僅於81年9月22日各
      取得20,000股，此有股東名簿可憑。再以證人劉清江、魏
      世祥、周文濱與莊慶昌並無特殊親誼，而被告等與莊慶昌
      則為至親兄弟，其等取得股份原因尚無從等同視之。佐以
      被告多次爭執因81年下旬莊慶昌病重，原告白玲美竟將莊
      慶昌名下股份移轉予莊坤益名下，以圖減少遺產稅支出等
      情，益徵該次股東名簿變動情形並非常態，不能據以認定
      大立公司向來借用他人名義登記為股東。至於原告所提出
      之白玲美之父白鑫灥寄發予其孫兒即原告莊家和書信，依
      其日期及內容，應係白鑫灥於莊慶昌甫辭世時所寄發，主
      要為祖父對於孫兒之安慰、疼惜、勉勵等內容，其間縱提
      及其對於莊慶昌性格及對待弟妹態度之主觀認知，亦與本
      件股權如何變動無涉。況上開書信尚且提及莊慶昌對於弟
      妹照顧有佳、極盡血脈之親情，反而因之使家庭不安等內
      容，益徵上訴人所主張被上訴人3人持有股份僅為人頭云
      云，難以採信。
    9.綜上，本件上訴人既主張被上訴人與渠等之被繼承人莊慶
      昌間有所謂之借名登記契約存在，自應就被上訴人與莊慶
      昌間有借名登記契約之合意加以舉證證明，質言之，係何
      時達成借名登記契約合意？其合意之內容及條件為何？相
      互間意思表示有無一致？均未見上訴人予以證明，上訴人
      此部分之主張，自難採信。上訴人雖提出系爭股票增資時
      出資之相關帳戶資料，然縱若該些股票增資時係莊慶昌所
      出資，其目的究係贈與？報酬？借貸？亦均未見上訴人舉
      證證明，自難以該些資金往來之資料，即認被上訴人與莊
      慶昌間有借名登記契約存在。雖被上訴人就大立公司之出
      資、增資過程等及被上訴人持有系爭股份之原因所為之述
      及抗辯，或有疵累，但上訴人既未能舉證證明被上訴人與
      渠等之被繼承人莊慶昌間有所謂之借名登記契約存在，仍
      應認本件上訴人主張被上訴人與渠等之被繼承人莊慶昌間
      有所謂之借名登記契約存在，為不可採。從而，上訴人主
      張依繼承及以起訴狀繕本送達被上訴人為終止借名登記契
      約，並依不當得利之規定，請求被上訴人返還登記為被上
      訴人3人名義之大立公司股份各144,000股予上訴人5人（
      公同共有），即屬無從准許。
    10.又如上述，被上訴人主張其3人持有系爭股份係出資或報
      酬、或莊火生於60年5月31日將其自己名下股份20股，分
      別移轉其股份各10股予2人（見原審卷(一)45、46頁被證5）
      ，或公司盈餘轉增資及80年底莊坤益退股，被上訴人3人
      於81年9月22日間每人達到144,000股（見原審卷(一)47至49
      頁被證6），或資本公積轉增資等情而持有系爭股份，已
      如上述，況被上訴人嗣後依確定之系爭支付命令請求上訴
      人將原登記於被上訴人股份回復為其所有（見原審卷(一)35
      、36頁），被上訴人乃依系爭支付命令聲請原審強制執行
      （原審95年度執字第31060號），將上開股份回復至被上
      訴人名下，每人144,000股（見本院卷(二)635至638頁上證
      32至35）等情，為兩造所不爭執（見不爭執事項(四)），尚
      難認被上訴人各持有系爭144,000股份係不當得利，從而
      ，上訴人主張縱認莊慶昌與被上訴人間不成立借名登記契
      約，被上訴人各持有系爭144,000股份亦係不當得利云云
      ，亦無可採。故上訴人依不當得利規定請求返還系爭股份
      ，亦屬無據。
  (三)、綜上所述，上訴人主張依繼承、終止借名登記契約之法律
      關係，及不當得利之法律關係請求被上訴人莊永昌、莊文
      慶、莊秉豪應將其名下大立公司之股票各144,000股，返
      還上訴人白玲美、莊大立、莊家和、莊家誠、莊家菁（公
      同共有），為無理由，不應准許，應予駁回。上訴人受敗
      訴判決，其陳明願供擔保為假執行之聲請即失所依據，亦
      為無理由，應併予駁回。原審判決駁回上訴人之訴，而為
      上訴人敗訴之判決，並駁回其假執行之聲請，並無不合。
      上訴意旨仍執前詞指摘原判決不當，聲明求予廢棄改判，
      為無理由，應予駁回。
  (四)、本件事證已臻明確，其餘兩造攻擊防禦方法及證據資料對
      本件判決之結果並無影響，毋庸審酌之，併予明。
六、據上論結，本件上訴為無理由，依民事訴訟法第449條第1項
    、第78條、第85條第1項前段，判決如主文。
中    華    民    國   100    年    11    月    9     日
                民事第一庭    審判長法  官  吳火川
                                    法  官  許秀芬
                                    法  官  胡景彬
以上正本係照原本作成。
上訴人得上訴。
如對本判決上訴，須於收受判決送達後20日內向本院提出上訴書
狀，其未表明上訴理由者，應於提出上訴後20日內向本院提出上
訴理由書（須按他造人數附具繕本）。
上訴時應提出委任律師為訴訟代理人之委任狀。具有民事訴訟法
第466條之1第1項但書或第2項之情形為訴訟代理人者，另應附具
律師及格證書及釋明委任人與受任人有該條項所定關係之釋明文
書影本。如委任律師提起上訴者，應一併繳納上訴審裁判費。
                                    書記官  劉建智
中    華    民    國   100    年    11    月    10    日
                                                      Ａ